臺灣臺北地方法院民事判決　　　　　　　96年度家訴字第66號
　　原　　　告　丁○○
　　被　　　告　乙○○
　　　　　　　　甲○○
　　特別代理人　丙○○
上列當事人間請求確認婚姻關係不成立事件，本院於96年5 月16
日辯論終結，判決如下：
    主    文
確認被告間之婚姻關係不成立。
訴訟費用由被告負擔。
    事    實
甲、原告方面：
    一、聲明：如主文所示。
    二、陳述：被告二人於90年11月7 日曾至戶政事務所辦理結
        婚登記，惟被告二人並未舉行過結婚之公開儀式，為此
        提起本件訴訟。
    三、證據：提出戶籍謄本為證，並聲請傳訊證人丙○○。
乙、被告方面：
    一、聲明：請求駁回原告之訴。
    二、陳述：父母這次結婚只完成結婚登記，從未舉行過結婚
        之公開儀式。
    理    由
甲、得心證之理由：
  一、民事訴訟法第51條第1 項規定：「對於無訴訟能力人為訴
      訟行為，因其無法定代理人，或其法定代理人不能行代理
      權，恐致久延而受損害者，得聲請受訴法院之審判長，選
      任特別代理人。」，本件被告乙○○因中風住院中，顯見
      被告乙○○並無訴訟能力，爰依前揭條文准予選任丙○○
      為被告之特別代理人，合先敘明
  二、按結婚應有公開之儀式及兩人以上之證人，民法第982 條
      第1 項定有明文。所謂結婚應有公開儀式，係指結婚當事
      人應行定式之禮儀，使不特定人得以共見共聞，認識其為
      結婚為已足，最高法院五十一年度台上字第五五一號著有
      判例可資參照。苟結婚不具備同法第982 條第1 項之方式
      者，其結婚為無效，民法第988 條第1 款亦定有明文。
  三、本件原告主張被告二人於民國90年11月7 日辦理結婚之戶
      籍登記登記，並90年1 月1 日未舉行結婚之公開儀式，既
      為被告二人所不爭執，並有戶籍謄本及證人丙○○為証，
      堪信為真實。又婚姻成立係要式行為，必經習慣上一定之
      儀式，而民法第982 條第1 項所謂結婚應有公開之儀式，
      係指結婚當事人應行定式之禮儀，使不特定人得以共見共
      聞，認識其為結婚為已足，已如前述，如當事人於結婚當
      日並未具備此項要件，其結婚自因欠缺此項法定要式而自
      始不發生結婚之效力。又被告二人固於戶籍上為結婚之登
      記，依民法第982 條第2 項之規定有推定之效力，然推定
      之情形，當事人間如有相反之證據，並非不得推翻之。本
      件被告二人僅為結婚之戶籍登記，於結婚當日即90年1 月
      1 日並未有合於法定方式之結婚儀式，為兩造所不爭執，
      既有相反之證據，自不因此項推定而認定被告二人之婚姻
      為成立。從而，原告訴請確認被告二人間之婚姻關係為不
      成立，即屬正當，應予准許。
乙、結論：本件原告之訴為有理由，並依民事訴訟法第78條，判
    決如主文。
中　　華　　民　　國　  96　　年　5　　　月　 16　　　日
            家事法庭法      官　彭南元
以上正本係照原本作成。
如對本判決上訴，須於判決送達後 20 日之不變期間內，向本院
提出上訴狀。
中　　華　　民　　國　　96　　年　5 　　　月　18　　　日
　　　　　　　　　　書　記　官  尹遜言
